臺灣高等法院臺南分院刑事裁定
110年度毒抗字第679號
抗  告  人
即  被  告  甲○○




上列抗告人即被告因違反毒品危害防制條例案件，經檢察官聲請
強制戒治，不服臺灣雲林地方法院中華民國110年8月3日裁定（
110年度毒聲字第349號），提起抗告，本院裁定如下：
    主  文
抗告駁回。
    理  由
一、原裁定意旨略以：被告甲○○因施用毒品案件，經檢察官聲
    請觀察、勒戒，嗣原審法院109年度毒聲字第165號裁定令入
    勒戒處所觀察勒戒，被告執行觀察勒戒後，經勒戒所於民國
    110年7月7日評估認有繼續施用毒品傾向，檢察官乃依毒品
    危害防制條例第20條第2項後段、第3項規定，聲請令被告入
    戒治處所施以強制戒治，原審法院認聲請有理由，應予准許
    ，爰依檢察官聲請，裁定令入戒治處所強制戒治，期間為6
    個月以上至無繼續強制戒治之必要為止，但最長不得逾1年
    等旨。
二、抗告意旨略以：(一)抗告人即被告（下稱抗告人）曾於95年
    間經裁定觀察勒戒，距今已15年之久，縱使期間所犯他案，
    刑責亦已執行完畢，本於不溯既往，不應再以前科紀錄做為
    裁定強制戒治之理由，裁定強制戒治之程序正義與牴觸一罪
    不二罰；(二)毒品危害防制條例由5年降為3年，就是要給有
    心戒毒者開啟希望，吸毒品為自殘行為，戒治是二次處罰，
    僅憑心理師與醫師評估不到5分鐘，就可以判定有無再犯之
    虞，有誤判之時，本於罪疑惟輕，請准撤銷強制戒治。
三、按觀察、勒戒後，檢察官或少年法院（地方法院少年法庭）
    依據勒戒處所之陳報，認受觀察、勒戒人有繼續施用毒品傾
    向者，檢察官應聲請法院裁定或由少年法院（地方法院少年
    法庭）裁定令入戒治處所強制戒治，其期間為6個月以上，
    至無繼續強制戒治之必要為止，但最長不得逾1年，毒品危
    害防制條例第20條第2項定有明文。次按，有無繼續施用毒
    品傾向之評估標準，法務部業於110年3月26日以法矯字第00
&ZZZZ; &ZZZZ; 0000000000號函修正頒布「有無繼續施用毒品傾
    向評估標準
    紀錄表」、「有無繼續施用毒品傾向評估標準評分說明手冊
    」，上開評分說明手冊載明判定之原則：「受觀察勒戒人入
    所後，經過2週時間的觀察、勒戒，由處所及醫療人員依據
    其各項紀錄、資料及觀察勒戒期間之行為表現，加以評分。
    在勒戒人入所4至6週後，可再做一次評估以做必要之評分修
    正。每一大項皆有靜態因子與動態因子。先以靜態因子分數
    評分，靜態因子分數總分在60分（含）以上為『有繼續施用
    毒品傾向』；60分以下，與動態因子分數相加，如果總分在6
    0分（含）以上，為『有繼續施用毒品傾向』」，又評估標準
    紀錄表及說明手冊中「前科紀錄與行為表現」之第1題及第3
    題之計分方式修正如下(餘無修正)：㈠第1 項「毒品犯罪相
    關司法紀錄」：計分方式修正為每筆(次)5分，總分上限為1
    0分；㈡第3項「其他犯罪相關紀錄」：計分方式修正為每筆
    （次）2分，總分上限為10分。故有無「繼續施用毒品傾向
    」，係依具體個案之臨床實務及相關事證等情綜合判定，有
    其相當之專業依據及標準，且涉及專門醫學，又衡酌強制戒
    治之目的，係為協助施用毒品者戒斷毒品之心癮及身癮所為
    之一種保安處分類型，而該評估標準係將與判斷有無繼續施
    用傾向之相關因素加以列舉及量化，適用於每一位受觀察、
    勒戒處分之人，具一致性、普遍性、客觀性，以利執法者判
    定受勒戒人有無繼續施用毒品傾向，倘其評估由形式上觀察
    ，無擅斷或濫權等明顯不當情事，法院應予尊重。
四、經查：抗告人前因施用第二級毒品案件，經原審法院以109
    年度毒聲字第165號裁定應送勒戒處所觀察、勒戒後，入勒
    戒處所執行觀察、勒戒，經勒戒處所即法務部○○○○○○
    ○○附設勒戒處所評分人員（含醫師、社工、社工師），於
    110年7月7日評分結果，認被告⑴前科記錄與行為表現（靜
    態因子：毒品犯罪相關司法紀錄9筆，上限10分，得分10分
    ，首次毒品犯罪年齡20歲以下，得分10分，其他犯罪相關紀
    錄10筆，上限10分，得分10分，入所時尿液毒品檢驗有一種
    毒品反應，得分5分，共計【35分】；動態因子：持續於所
    內抽菸，得分2分），⑵臨床評估（靜態因子：有多重毒品（
    海洛因、安非他命）濫用，得分10分，有菸、酒、檳榔濫用
    ，得分6分；有注射使用方式，得分10分；使用年數超過1年
    ，得分10分，共計【36分】；動態因子：有精神疾病，得分
    10分；臨床綜合評估輕度，得分3分，共計13分），⑶社會穩
    定度（靜態因子，全職工作，得分0分；動態因子：入所後
    無家人訪視，得分5分，以上⑴至⑶項合計91分，即靜態因子
    分數共71分（35+36）、動態因子分數20分（2+13+5），綜
    合判斷為「有繼續施用毒品傾向」，此觀前開看守所110年7
    月20日雲戒所衛字第11040000310號函所檢附110年7月7日「
    有無繼續施用毒品傾向證明書」及「有無繼續施用毒品傾向
    評估標準紀錄表」（2021年3月版）在卷（見毒偵卷第94至9
    6頁），經核卷查明，其評估之各項配分計算及總分無誤，
    亦無擅斷或濫權等明顯不當，並無不合。
五、抗告人雖執前詞爭執，惟查：
(一)一事不二罰係指就人民同一違法行為，禁止國家為重複之刑
    事追訴與審判處罰。此原則係植基於憲法第8 條保障人身自
    由與正當法律程序之精神，體現在程序法上即是刑事訴訟法
    第302條第1款、第303條第2款、第 7款等規定；倘無置人民
    於重複之刑事追訴與審判處罰的危險之中者，除立法者特別
    立法予以限制外，即無適用；首查：強制戒治裁定，審查標
    的為被告施用毒品犯行經觀察勒戒執行後有無施用毒品傾向
    ，審查標的並非前科紀錄之施用毒品犯行，自無同一施用行
    為重複刑事追訴與審判；其次，依「有無繼續施用毒品傾向
    評估標準紀錄表」，判斷標準包含：前科紀錄與行為表現，
    臨床評估，社會穩定度（均含靜態因子、動態因子），其施
    用傾向之判斷，觀察勒戒期間之臨床表現、觀察勒戒前之前
    科紀錄及行為表現、觀察勒戒後之社會穩定度，均一併評估
    ；且前科紀錄僅其中一項，且上限僅為10分，並非單憑司法
    前科據為有施用毒品傾向之唯一依據，自無一事不二罰情形
    ，抗告意旨此節，容有誤會。
(二)法務部制定之「有無繼續施用毒品傾向評估標準評分說明手
    冊」、「有無繼續施用毒品傾向評估標準紀錄表」所列各項
    靜態因子、動態因子之細目外，並有各細目之配分、計算及
    上限，且均係勒戒處所醫師及相關專業知識經驗人士（社工
    、社工師），依據其臨床實務及具體事證，在執行觀察、勒
    戒期間，依其本職學識，據判斷準則分別評估抗告人之前科
    紀錄與行為表現、臨床評估、社會穩定度所為之綜合判斷，
    具有科學驗證所得之結論，足徵該勒戒處所綜合評分者係依
    個案之臨床實務及具體事證，判定有繼續施用毒品傾向，斷
    非僅由評估之心理師、醫師所得主觀擅斷。抗告意旨認為心
    理師、醫師任意評分云云，亦有誤會。
六、綜上，抗告人經原審裁定入勒戒處所觀察、勒戒後，經評估
    認定有繼續施用毒品之傾向，原審以檢察官聲請並無不合，
    依毒品危害防制條例第20條第2項後段規定，裁定令入戒治
    處所強制戒治，其期間為6個月以上，至無繼續強制戒治之
    必要為止，但最長不得逾1年，經核並無違誤。從而，抗告
    人仍執前詞指摘原裁定為不當，均無理由，應予駁回。
據上論斷，依刑事訴訟法第412條，裁定如主文。
中　　華　　民　　國　　110 　年　　8 　　月　　25　　日
                  刑事第四庭    審判長法  官  郭玫利
                                      法  官  陳金虎
                                      法  官  蔡廷宜
以上正本證明與原本無異。
不得再抗告。
　　　　　　　　　　　　　　　　　　　書記官  葉宥鈞
中　　華　　民　　國　　110 　年　　8 　　月　　25　　日